【裁判字號】    97,台上,210
【裁判日期】    970117
【裁判案由】    常業詐欺
【裁判全文】
最高法院刑事判決              九十七年度台上字第二一０號
上  訴  人  甲○○
            張艷森
上列上訴人等因常業詐欺案件，不服台灣高等法院中華民國九十
六年一月十八日第二審判決（九十五年度上訴字第三四三四號，
起訴案號：台灣台北地方法院檢察署九十二年度偵字第六三四二
、八一四八、八一四九、九二三五號），提起上訴，本院判決如
下：
    主  文
原判決關於甲○○、張艷森部分撤銷，發回台灣高等法院。
    理  由
本件原判決撤銷第一審關於上訴人甲○○、張艷（豔）森部分之
科刑判決，改判仍論處上訴人等共同意圖為自己不法之所有，以
詐術使人將本人之物交付為常業各罪刑，固非無見。
惟查：（一）刑事案件之處理，視案件之輕微或重大，或視被告
對於起訴事實有無爭執，而異其審理之訴訟程序或簡化證據之調
查，一方面可合理分配司法資源的利用，且可減輕法院審理案件
之負擔，以達訴訟經濟之要求；另一方面亦可使訴訟儘速終結，
讓被告免於訟累，是以刑事訴訟法第二百七十三條之一第一項明
定，除被告所犯為死刑、無期徒刑、最輕本刑為三年以上有期徒
刑之罪或高等法院管轄第一審案件者外，於同法第二百七十三條
第一項程序進行中，被告先就被訴事實為「有罪之陳述」時，審
判長得告知被告簡式審判程序之旨，並聽取當事人、代理人、辯
護人及輔佐人之意見後，裁定進行簡式審判程序。而簡式審判程
序之證據調查，不受同法第一百五十九條第一項、第一百六十一
條之二、第一百六十一條之三、第一百六十三條之一及第一百六
十四條至第一百七十條規定之限制。惟此之所謂「有罪之陳述」
，解釋上不僅包括對全部構成要件之承認，且須承認無何阻卻違
法或阻卻責任事由存在，始足當之，倘遇有前述阻卻犯罪事由之
抗辯，自難認係「有罪之陳述」，法院仍應適用通常審判程序進
行審理。而被告為有罪之陳述為審判筆錄應記載之事項，自不宜
空泛記載「被告為有罪之陳述」，必須相當程度具體記載被告陳
述之內容。至於被告之陳述是否合於簡式審判程序所謂之有罪陳
述，倘有疑義，法院應為必要之闡明。原判決以上訴人等於原審
審理中就被訴事實為有罪之陳述，經審判長告知簡式審判程序之
旨，並聽取公訴人及上訴人、辯護人之意見後，乃裁定進行簡式
審判程序等情（見原判決理由一）。惟依原審審判筆錄之記載，
上訴人等固均表示「願意認罪」，然甲○○接著辯稱：「是趙文
偉叫我通知被害人下單，但有關香港黃金期貨交易所有的訊息，
都是趙文偉告訴我的，究竟是真、是假，我也無法分辨」、「趙
文偉告訴我有關香港黃金期貨交易的訊息，連我們自己也都認為
是真的，足見我們沒有詐騙這些被害人的意思」（見原審卷第一
五○頁反面）；張艷森及其辯護人則辯稱：「事實經過是這樣沒
錯，但一開始我不知道公司沒有實際交易，到後來才知道」、「
對公司有無實際交易，根本無從調查，亦無從得悉，更未參與匯
款及金錢業務，又無勸誘被害人匯款之情事，足證其僅係單純被
利用之工具」等語（見原審卷第一五六頁反面、一五八頁反面）
，則上訴人等對起訴事實似均否認具有犯罪之故意，並非為「有
罪之陳述」，原審未為必要之闡明，逕認上訴人等均已為「有罪
之陳述」，而裁定進行簡式審判程序，且於理由中敘明上訴人等
均坦承不諱（見原判決理由二），不僅與卷證資料不合，亦有法
則適用不當之違法。（二）受徒刑之執行完畢，或一部之執行而
赦免後，五年以內故意再犯有期徒刑以上之罪者，為累犯，加重
本刑至二分之一，刑法第四十七條第一項定有明文。卷查張艷森
前於民國八十四年間因違反麻醉藥品管理條例案件，經台灣高等
法院判處有期徒刑五年六月（八十三年度上訴字第五五九六號）
，並經本院以八十四年度台上字第一八三三號判決駁回上訴確定
，嗣經執行，刑期自八十四年四月二十日起算，指揮書執行完畢
日期為八十八年六月十八日，於八十五年四月十六日縮短刑期假
釋出監，縮刑期滿日期為八十八年六月八日等情，有台灣高等法
院被告前案紀錄表在卷可稽（見原審卷第三八、三九頁），準此
，原判決事實既認定張艷森於本案之犯罪時間，係在九十一年四
月至同年十二月間止，則張艷森係在前案所處有期徒刑執行完畢
後，五年以內故意再犯本件有期徒刑以上之罪，原審判決未論以
累犯，難謂無判決不適用法則之違誤。（三）有罪判決書事實之
認定與理由之說明必須互相一致，方為合法。倘若事實之認定與
理由之說明不相一致，按諸刑事訴訟法第三百七十九條第十四款
後段規定，自屬判決理由矛盾之當然違背法令。原判決事實認定
上訴人等共同向連美玉詐得新台幣（下同）三百二十萬元；向郭
素珍詐得九十萬元等情（見原判決第七頁第十二、十四行）。但
依原判決附表一編號二、七所載，連美玉被騙金額為三百六十萬
元，並非三百二十萬元；郭素珍被騙金額為八十七萬元，並非九
十萬元。是原判決顯有認定事實與理由說明不相一致之違誤。以
上或為上訴人等上訴意旨所指摘，或為本院得依職權調查之事項
，應認原判決關於上訴人等部分有撤銷發回更審之原因。至原判
決認上訴人等不另為無罪之諭知部分（見原判決理由七），基於
審判不可分之原則，應併發回，合予指明。
據上論結，應依刑事訴訟法第三百九十七條、第四百零一條，判
決如主文。
中    華    民    國  九十七  年    一    月   十七   日
                      最高法院刑事第四庭
                          審判長法官  莊  登  照
                                法官  黃  一  鑫
                                法官  徐  昌  錦
                                法官  許  錦  印
                                法官  李  伯  道
      本件正本證明與原本無異
                                      書  記  官
中    華    民    國  九十七  年    一    月  二十三  日
                                                    m


司法院資訊處製作；財團法人民間司法改革基金會備份。
